台灣高等法院刑事判決　　　　　　　　　　　　　　九十年度上訴字第四一三號
　　上　訴　人
　　即　被　告　甲○○
右上訴人因偽造文書案件，不服台灣台北地方法院九十年度易字第五０三號，中華民
國九十年九月二十一日第一審判決（起訴案號：台灣台北地方法院檢察署八十九年度
偵字第六八七五號），提起上訴，本院判決如左：
    主  文
上訴駁回。
    事  實
一、楊家豪（原名楊晨，業經原審判決有期徒刑五月，如易科罰金以參佰元折算壹日
    ，緩刑二年確定）係址設於臺北市○○○路○段一三０號四樓中華民國農經發展
    協會理事長（該協會於民國八十一年十月十一日向內政部以臺八八內社0000
    0000函核備設立），甲○○係該協會秘書（業於八十八年八月間離職），二
    人明知內政部警政署入出境管理局（以下簡稱境管局）成立之「大陸人士來台參
    觀訪問聯合審查會」決議「台灣地區同一邀請單位邀請大陸地區專業人士來台，
    需在前一團離境，並繳交活動報告後，才會許可下一團入境」，竟於八十八年七
    月七日至同年七月十六日邀請中國大陸廣西省水產協會李增崇等九人來台訪問後
    ，為了規避上開決議達到續邀請劉孟雨及楊懷慈等大陸地區人民來台之目的，而
    基於共同變造該協會立案證書之概括犯意聯絡，先於八十八年六月間某日，在台
    北市○○○路○段一三○號四樓中華民國農經發展協會辦公室內，將中華民國農
    經發展協會之全國性及區級人民團體立案證書，以影印方式將名稱變造為「中華
    農經發展協會」，並交由不知情之北航旅行社承辦人林東振，於八十八年七月十
    九日連同其餘文件向境管局提出行使，申請中國科學院研究員劉孟雨等二十五人
    來台訪問；復於同年七月間在上址以相同方式將立案證書名稱變造為「農經發展
    協會」，並交由不知情之康泰旅行社承辦人魏中興，於同年八月十六日連同其餘
    文件向境管局提出行使，申請廣東省農業局副局長楊懷慈等十五人來台訪問，足
    以生損害於境管局對於審查資料之正確性。
二、案經法務部調查局航業海員調查處報請臺灣臺北地方法院檢察署檢察官偵查起訴
    。
    理  由
一、訊據被告甲○○矢口否認右揭犯行，辯稱：伊所服務之協會沒有承辦申請大陸人
    士來台的業務，伊也未承辦過邀請大陸人士來台的文件。並不知道協會有劉孟雨
    及楊懷慈來台訪問之申請案，對於為何提出之申請文件會有變造之立案證書一事
    亦不知情云云，經查：
  (一)中華民國農經發展協會申請李增崇等九人來台參訪案，業經境管局於八十八年二
    月九日核准，同年七月七日入境，七月十六日入境，被告等未依規定繳交活動報
    告書，又分別於七月十九日及八月十六日以「中華農經發展協會」及「農經發展
    協會」名義向境管局提出申請等情，有境管局九十年三月二十七日（九十）境平
    俊字第八二八六號函附之申請資料（見原審卷第二七頁、三九頁）、八十八年九
    月十日（八八）境平萍字第７６３１６號函附卷可稽，而上開申請書所附之「中
    華農經發展協會」及「農經發展協會」立案證書為變造一事，亦有內政部八十八
    年九月八日台（八八）內社字第八八三一四八八號函在卷可按（見原審卷第五六
    頁）。
  (二)原審法院依職權向境管局函查中華民國農經發展協會申請大陸人士來台參訪案核
    定不准之理由，其中並無因「未在活動結束後一個月內繳交報告」而遭駁回之申
    請案（見境管局九十年七月三十日（九十）境平世字第９２２０８號回函），然
    按「大陸地區專業人士來台從事專業活動許可辦法」第二條第二項規定：「主管
    機關審查相關申請事項，應會同各目的事業主管機關及相關機關處理之」，境管
    局即依該條規定邀請行政院大陸委員會及各中央目的事業主管機關成立「大陸人
    士來台參觀訪問聯合審查會」（以下簡稱聯合審查會）以審核大陸專業人士申請
    來台事宜，依上開辦法第十七條規定：「．．．邀請單位應於活動結束後一個月
    內提出活動報告送主管機關備查」，而決議「為避免發生假參訪名義行觀光之實
    ，並維持交流品質政策考量，請同一邀請單位補前一團之活動報告書後，才許可
    下一團入境」，並在境管局免費提供給各界辦理邀請大陸地區各種專業人士來台
    從事專業活動所需表件中，其中「邀請大陸地區專業人士來台活動須知」第八點
    規定：「邀請單位應於活動結束後一個月內，提出活動報告送境管局備查，並應
    主管機關相關目的事業主管機關要求，隨時提出活動報告」，而「大陸地區來台
    從事專業活動報告應備格式」第五點備註(一)亦規定：「邀請單位未依規定於活動
    結束後一個月內提出報告者，主管機關對其他申請案得不予受理」，此均有上開
    須知及辦法影本、內政部警政署入出境管理局九十年七月二日（九十）境平世字
    第７６５５０號函、行政院農業委員會九十年八月二十九日（九○）農企字第九
    ○○一四四三五六號函附卷可稽，境管局既將「邀請大陸地區專業人士來台活動
    須知」及「大陸地區來台從事專業活動報告應備格式」免費提供各界作為申請活
    動時之依據，而中華民國農經發展協會自八十六年起即有多次申請大陸人士來台
    參訪案（見境管局九十年七月二日（九十）境平世字第７６５５０號函附之一覽
    表），對於上開規定應知之甚詳，被告辯稱不知此規定云云，顯不足採。
  (三)被告甲○○雖辯稱從未在劉孟雨及楊懷慈申請案文件上蓋章云云，然證人即康泰
    旅行社之承辦人員魏中興證稱：伊去協會拿章程及立案證書，回來後依照立案證
    書上的團體名稱繕打大陸地區專業人士申請來台從事相關活動理由及計劃書、行
    程表，寫好後將全部文件送到協會由甲○○蓋官章，我當場看到毛小姐蓋，並由
    楊家豪及甲○○審閱後再送件。當初「農經發展協會」立案證書影本是楊家豪直
    接從書櫃裡的牛皮紙袋內取出交付給伊，而文件裡的大小章均由是甲○○所蓋，
    伊只負責送件而不負責核對，因此並未發現印章與所交付之立案證書名稱不同等
    語（見原審九十年五月二十五日、三月三十日訊問筆錄），證人即北航旅行社之
    承辦人林東振證稱：當初是客戶官鴻志給伊一張名片，上面抬頭是「中華農經發
    展協會」，要伊跟名片上之協會聯絡辦理大陸人士來台事宜，伊則打電話到協會
    跟毛小姐聯絡，計劃書上的協會章及楊晨章都是由毛小姐處理，至於「中華農經
    發展協會」的立案證書是由官先生或協會所交付，伊已不復記憶等語（見原審九
    十年六月八日、八月十五日訊問筆錄），由魏中興之證言可知，「農經發展協會
    」之立案證書影本確係由同案被告楊家豪交付無誤，而林東振雖無法確定「中華
    農經發展協會」之立案證書係由官鴻志或協會所交付，然官鴻志僅是請協會代辦
    參訪事宜，並非協會成員，其縱有立案證書影本亦係由協會所交付，對於證書係
    變造一事應不知情。而楊家豪供稱立案證書原本因為表框掛於牆壁取下不易，故
    事先影印多份影本置於抽屜內以方便取用，若其所交付者確係「中華民國農經發
    展協會」之立案證書，則依申請流程，僅有旅行社承辦人始有機會變造立案證書
    ，但魏中興及林東振之角色僅在幫協會送件而已，且其所檢附之文件均須再送協
    會蓋章，若渠等變造立案證書並更改邀請單位名稱，在甲○○或楊家豪核章時即
    會發現，是旅行社並無變造立案證書之可能，且申請案之邀請單位為協會而非旅
    行社，該申請案能否核准亦與協會關係較密切，旅行社亦無變造之動機，因此上
    開立案證書確實為楊家豪變造並交付無誤。又協會工作人員僅有楊家豪及甲○○
    二人，業據甲○○供承在卷（見偵查卷第三十四頁），魏中興及林東振既均證稱
    文件上之印章均為甲○○或毛小姐所蓋，則甲○○確實知悉上開二申請案且在文
    件上蓋章之事實，應堪認定。而旅行社承辦人將資料交由甲○○蓋章時，既將立
    案證書連同所有文件交由甲○○核對，則甲○○對於所附文件之立案證書並非「
    中華民國農經發展協會」一事應知之甚詳，又旅行社承辦人依協會所交付之立案
    證書，將「大陸地區專業人士申請來台從事相關活動理由及計劃書」及「大陸地
    區來台從事相關活動行程表」上之邀請單位填寫為「中華農經發展協會」及「農
    經發展協會」後交由甲○○蓋協會大章，甲○○所蓋之「中華民國農業發展協會
    」大章之位置緊鄰邀請單位欄，則其在蓋章時豈有未發現邀請單位欄載為「中華
    農經發展協會」及「農經發展協會」而要求旅行社更正之理？更有甚者，其中送
    件變造之「中華農經發展協會」立案證書影本上更有甲○○所蓋之「中華民國農
    經發展協會」之大章，顯見其上開置辯乃卸責之詞委無足採，其對於立案證書為
    變造一事，應明知且與楊家豪顯有犯意聯絡。綜上所述，被告為規避同一邀請單
    位邀請大陸地區專業人士來台，需在前一團離境並繳交活動報告後才會許可下一
    團入境之規定，而變造立案證書並利用不知情之旅行社承辦人向境管局提出申請
    ，其犯行堪予認定。
二、核被告所為，係犯刑法第二百十二條、第二百十條之行使變造人民團體立案證書
    罪，其變造立案證書之低度行為為行使變造立案證書之高度行為所吸收，不另論
    罪。被告與楊家豪就上開犯行有犯意聯絡及行為分擔，為共同正犯，被告利用不
    知情之林東振、魏中興向境管局提出申請行使變造之立案證書，為間接正犯。又
    被告甲○○先後二次行使變造立案證書之犯行，時間緊接，所犯係構成要件相同
    之罪名，應依連續犯規定以一罪論並加重其刑。原審法院適用刑法第二條第一項
    前段、第二十八條、第五十六條、第二百十二條、第二百十六條、第四十一條第
    一項前段、罰金罰鍰提高標準條例第一條前段、第二條，審酌被告為遂其申請案
    核准之目的而變造立案證書、危及境管局對於申請案件之審查正確性、犯後猶卸
    責否認犯行不知悔改等一切情狀，量處被告有期徒刑三月之刑，並說明九十年一
    月十日公佈修正後之刑法第四十一條第一項規定：「犯最重本刑為五年以下有期
    徒刑以下之刑之罪，而受六個月以下有期徒刑或拘役之宣告，因身體、教育、職
    業或家庭之關係或其他正當事由，執行顯有困難者，得以一元以上三元以下折算
    一日，易科罰金。但確因不執行所宣告之刑，難收矯正之效，或難以維持法秩序
    者，不在此限。」，並於同月十二日生效，被告行為後刑法第四十一條已修正生
    效，與修正前之同法第四十一條比較，以修正後之規定較有利於行為人，依刑法
    第二條第一項前段規定，仍應適用裁判時即修正後之刑法第四十一條第一項前段
    規定，就被告所宣告之刑，併予諭知易科罰金之折算標準，及變造之「中華農經
    發展協會」及「農經發展協會」之立案證書並未扣案，且業經境管局核定縮影存
    檔後予以銷毀而滅失，有境管局九十年三月二十七日函在卷可稽，爰不另為沒收
    之諭知，經核認事用法無不合，量刑亦屬允當。被告上訴意旨仍執陳詞，略以：
    無變造意圖，立案證書非由其所交付云云，否認犯罪。惟查，上開變造之「中華
    農經發展協會」、「農經發展協會」立案證書及大陸人士來台申請書於向境管局
    送件提出申請前，必須先送由中華民國農經發展協會核章，被告並在變造之中華
    農經協會等立案證書及大陸人士來台申請書上蓋上中華民國農經發展協會大印，
    已如前述，被告對於上開立案證書係出於變造，誠難諉為不知，其徒以不知情云
    云，以圖卸責，殊難憑採，上訴非有理由，應予駁回。又被告因於八十七年間曾
    犯業務侵占等罪，經法院判處有期徒刑十月，甫於八十九年九月十日執行完畢，
    有本院被告全國前案紀錄表在卷可按 (本案不構成累犯)，故本案未予宣告緩刑
    ，併此敘明。
據上論斷，應依刑事訴訟法第三百六十八條，判決如主文。
本案經檢察官王安明到庭執行職務
中      華      民      國    九十一    年      一      月    三十一    日
                        台灣高等法院刑事第七庭
                            審判長法  官  吳  啟  民
                                  法  官  施  俊  堯
                                  法  官  蘇  隆  惠
右正本證明與原本無異。
不得上訴。
                                  書記官  周  素  秋
中      華      民      國     九十一   年      一      月   三十一     日
附錄法條：
中華民國刑法第二百一十二條
 (偽造變造特種文書罪)
偽造、變造護照、旅券、免許證、特許證及關於品行、能力服務或其他相
類之證書、介紹書，足以生損害於公眾或他人者，處一年以下有期徒刑、
拘役或三百元以下罰金。
中華民國刑法第二百一十六條
 (行使偽造變造或登載不實之文書罪)
行使第二百十條至第二百十五條之文書者，依偽造、變造文書或登載不實
事項或使登載不實事項之規定處斷。
